【裁判字號】    89,重上更(三),322
【裁判日期】    891011
【裁判案由】    偽造文書
【裁判全文】
臺灣高等法院臺南分院刑事判決          八十九年度重上更(三)字第三二二號   潛
      上  訴  人
      即  被  告  丙  ○  ○
右上訴人因偽造文書案件，不服臺灣臺南地方法院八十三年度訴緝字第一九一號中華
民國八十四年二月二十四日第一審判決（起訴案號：臺灣臺南地方法院檢察署七十九
年度偵字第一二一八號），提起上訴，經本院判決後，由最高法院第三次發回更審，
本院判決如左：
      主      文
原判決撤銷。
丙○○共同連續行使偽造私文書，足以生損害於公眾及他人，處有期徒刑肆月。
偽造之「丁○○」印章壹顆、七十八年五月二十九日戊○○與丁○○訂立之不動產買
賣合約書壹份，均沒收。
      事      實
一、丙○○因戊○○（業判處有期徒刑七月確定）積欠其新臺幣（下同）二十萬元債
    務無法清償，而於當時從事土地仲介業之戊○○探得丁○○有房屋欲出售時，二
    人認有機可趁，竟共同謀議以假買賣房屋真貸款方式清償二十萬元債務之概括犯
    意聯絡，於民國（下同）七十八年六月二十三日，相偕至臺南縣永康鄉（現為永
    康市○○○○路一二七巷三十弄四號丁○○住處，由丙○○以買受人身分出面與
    丁○○洽談購買，即以丙○○名義談妥用一百六十萬元購買丁○○所有臺南縣永
    康鄉（現為永康市○○○○路一二七巷三十弄四號之房屋及土地，再由戊○○當
    場交付十萬元定金，並由戊○○以代辦過戶登記手續為由，使丁○○陷於錯誤，
    當場交付印鑑，趁丁○○疏於注意之際，先取出空白之土地建築改良物（所有權
    、他項權利）登記聲請書、土地建築改良物抵押權設定契約書、土地登記委託書
    等文件盜蓋丁○○之印鑑後，交還印鑑予丁○○，再取得丁○○交付之身分證、
    所有權狀、印鑑證明書等證件，以便辦理過戶登記手續。復由戊○○利用不知情
    之第三人偽刻丁○○之印章，拿回自己之台南縣仁德鄉中洲村中洲二六七號住處
    ，於空白之不動產買賣合約書上立合約書甲方欄內（按即賣方）蓋用該偽刻之「
    丁○○」印章，偽造「丁○○」之署押，而偽造丁○○於七十八年五月二十九日
    將前揭房地以一百八十萬元賣與戊○○，且收訖價金之不動產買賣合約書一份。
    丙○○並探得乙○○代書處可貸款，乃帶戊○○於翌日即七十八年六月二十四日
    ，共同持該偽造之不動產買賣合約書，至台南市○○街九十四號乙○○代書處，
    找不知情之代書乙○○貸款，並共同向乙○○佯稱：因購屋急需資金週轉，欲以
    該房地設定抵押借款一百萬元等語，乙○○不疑於他，遂聯絡吳子忠以其配偶周
    碧玉名義同意貸借一百萬元，由戊○○提出上開已蓋有丁○○印鑑之空白土地建
    築改良物（所有權、他項權利）登記聲請書、土地建築改良物抵押權設定契約書
    、土地登記委託書等證件，填載七十八年六月二十四日設定抵押一百萬元、權利
    人周碧玉、債務人戊○○、義務人兼債務人丁○○等內容，偽造完成土地建築改
    良物（所有權、他項權利）登記聲請書、土地建築改良物抵押權設定契約書、土
    地登記委託書等證件，並持以行使交付予乙○○，乙○○見證件齊全，即先墊付
    四十萬元予戊○○，並交待其事務所內之職員方雅惠代辦抵押權設定登記手續，
    方雅惠取得上開偽造之土地建築改良物（所有權、他項權利）登記聲請書等證件
    後，即在代理人欄及權利人欄內蓋上其自己與周碧玉印章，再於同年月二十七日
    持向臺南縣永康鄉地政事務所辦理一百萬元抵押權設定登記，使不知情之地政務
    所公務員將該不實之抵押權設定登記登載於職務上所掌之土地及建築改良物之登
    記簿上，足以生損害於丁○○、吳子忠、周碧玉及地政機關登記之正確性，戊○○即拿二十萬元交給丙○○償還債務，並拿一萬元予丙○○當酬庸。迨辦妥抵押
    權設定登記並於同年七月五日領得他項權利證明書，即約好當日在上開乙○○代
    書處交錢，致使到場之吳子忠不疑有詐如數交付一百萬元了乙○○，乙○○則扣
    除先前已給付之四十萬元再將餘款六十萬元交付予戊○○。戊○○詐得借款後，
    將身分證、所有權狀等證件交還丁○○，於七十八年八月間代表丙○○向丁○○
    表示不願購買該屋，定金同意由丁○○沒收，至同年十月間丁○○欲將房地另售
    與他人請領土地登記謄本時始發覺上情。
二、案經台南市警察局第二分局報請臺灣臺南地方法院檢察署檢察官偵查起訴，經原
    審法院於七十九年九月一日發佈通緝，八十三年十一月二十七日緝獲到案。
      理      由
一、訊據上訴人即被告丙○○固坦承戊○○欠伊二十萬元，且曾與戊○○以伊名義向
    丁○○簽訂買賣契約書，並曾就該房屋賣出後雙方利潤之分配作成約定，認為買
    賣不成，亦僅定金沒收而已等事，惟矢口否認有偽造文書、詐欺犯行，辯稱：戊○○嗣後偽造買賣契約書，並向他人抵押借款等情事，伊均不知情云云。
二、經查：
(一)被告以買受人身分出面與丁○○洽談購買，即以自己名義談妥用一百六十萬元購
    買丁○○所有臺南縣永康鄉（現為永康市○○○○路一二七巷三十弄四號之房屋
    及土地，再由戊○○當場交付十萬元定金，並由戊○○以代辦過戶登記手續為由
    ，使丁○○陷於錯誤，與丁○○於七十八年六月二十三日訂立之不動產契約書當
    時，戊○○即以代辦過戶為由，使丁○○陷於錯誤，當場交付印鑑，趁丁○○疏
    於注意之際，先取出空白之土地建築改良物（所有權、他項權利）登記聲請書、
    土地建築改良物抵押權設定契約書、土地登記委託書等文件盜蓋丁○○之印鑑後
    ，交還印鑑予丁○○，再取得丁○○交付之身分證、所有權狀、印鑑證明書等證
    件，以便辦理過戶登記手續之事實，業據被害人丁○○於本院前後審審理時指訴
    在卷，復經共犯戊○○於本院前後審審理時結證屬實，被告亦不否認以買受人身
    分出面與丁○○洽談購買，並以自己名義談妥用一百六十萬元購買丁○○房屋及
    土地等事，且經核對上開文件之「丁○○」印文，確與丁○○印鑑證明書上之印
    鑑印文相符，亦經本院前審向台南縣永康地政事務所調閱之相關文件審查無訛。
    經本院質之戊○○：「丙○○知道你簽買賣合約時，蓋了印章等事？」答稱：「
    知道」（見本院重上更三卷第六十八頁），足認被告知悉共犯戊○○盜蓋丁○○
    之印鑑於空白之土地建築改良物（所有權、他項權利）登記聲請書、土地建築改
    良物抵押權設定契約書、土地登記委託書等文件之事，而由被告出面與丁○○訂
    立購買丁○○所有臺南縣永康鄉（現為永康市○○○○路一二七巷三十弄四號之
    房屋及土地之不動產契約書，再由戊○○當場交付十萬元定金，並由戊○○以代
    辦過戶登記手續為由，取得丁○○之印鑑，盜蓋二人事先準備好，帶至現場之空
    白之土地建築改良物（所有權、他項權利）登記聲請書、土地建築改良物抵押權
    設定契約書、土地登記委託書等文件，足認被告與戊○○有犯意聯絡與行為分擔
    。
(二)戊○○利用不知情之第三人偽刻「丁○○」之印章，並於空白之不動產買賣合約
    書上立合約書甲方欄內（按即賣方）蓋用該偽刻之「丁○○」印章，且又偽造「
    丁○○」之署押，因而偽造丁○○於七十八年五月二十九日將前揭房地以一百八
    十萬元賣與戊○○，且已收訖價金之不動產買賣合約書一份之事實，固據共犯戊○○於本院前審審理時結證屬實在卷，而經本院核對丁○○於七十八年六月二十
    三日與被告訂立之不動產買賣合約書上「丁○○」之印文、署押，與戊○○偽造
    之七十八年五月二十九日訂立之不動產買賣合約書上「丁○○」印文、署押，確
    屬不同，有上開二份不動產買賣合約書影本附卷可稽（見偵查卷第十三、十二頁
    ），被告固辯稱此部分不知情等語，戊○○亦未證述被告知情。而被告於簽訂買
    賣契約書之翌日即六月二十四日即與戊○○共同前往乙○○代書處洽談辦理設定
    抵押事宜，業據乙○○於警訊時及偵查中證述明確，並經證人即乙○○代書處之
    員工方雅惠於警訊時及共犯戊○○於原審法院七十九年訴字第五五○號案件審理
    中供述情節屬實（見警卷第十一頁、第十二頁及偵查卷第九頁反面），被告帶戊○○持偽造之丁○○於七十八年五月二十九日將前揭房地以一百八十萬元賣與戊○○，且已收訖價金之不動產買賣合約書一份，共同前往乙○○代書處洽談辦理
    設定抵押事宜，此份一百八十萬元不動產買賣合約書，核與被告與丁○○簽訂之
    一百六十萬元不動產買賣合約書，顯然不同，且被告亦知戊○○盜蓋丁○○之印
    鑑於空白之土地建築改良物（所有權、他項權利）登記聲請書、土地建築改良物
    抵押權設定契約書、土地登記委託書等文件，已如前述，被告則難諉為不知戊○○偽造戊○○為買受人之一百八十萬元不動產買賣合約書，此部分被告與戊○○
    亦有行為分擔。被告辯稱：戊○○設定抵押，伊不知情等語，不足採信。
(三)被告與共犯戊○○於七十八年六月二十四日（即翌日）共同持該偽造之不動產買
    賣合約書，至坐落台南市○○街九十四號乙○○代書處，佯稱：因購屋急須資金
    週轉，欲以該房地設定抵押借款一百萬元等語，經乙○○聯絡吳子忠以其配偶周
    碧玉名義同意貸借一百萬元，戊○○即將上開已蓋有丁○○印鑑之空白土地建築
    改良物（所有權、他項權利）登記聲請書、土地建築改良物抵押權設定契約書、
    土地登記委託書等證件，偽造完成為七十八年六月二十四日設定抵押一百萬元、
    權利人周碧玉、債務人戊○○、義務人兼債務人丁○○等內容，並持以行使交付
    予乙○○，乙○○見證件齊全，即先墊付四十萬元予戊○○，並交待其事務所內
    之職員方雅惠代辦抵押權設定登記手續，方雅惠取得上開偽造之土地建築改良物
    （所有權、他項權利）登記聲請書等證件後，即在代理人欄及權利人欄內蓋上其
    自己與周碧玉印章，再於同年月二十七日持向臺南縣永康鄉地政事務所辦理一百
    萬元抵押權設定登記，使不知情之地政事務所公務員將該不實之抵押權設定登記
    登載於職務上所掌之土地及建築改良物之登記簿上，足以生損害於丁○○、吳子
    忠、周碧玉及地政機關登記之正確性，迨辦妥抵押權設定登記並於同年七月五日
    領得他項權利證明書，即約好當日在上開乙○○代書處交錢，致使到場之吳子忠
    不疑有詐如數交付一百萬元予乙○○，乙○○則扣除先前已給付之四十萬元再將
    餘款六十萬元交付予戊○○之事實，亦經被害人丁○○、吳子忠、周碧玉、證人
    即代辦手續之代書乙○○、方雅惠、共犯戊○○於警訊時、或偵查中、或原審、
    或本院前後審審理時指訴、證述甚詳，並經本院前審調閱前開系爭設定抵押權登
    記之相關文件查核屬實，據共犯戊○○於前案審理中供承：於貸得一百萬元後曾
    拿一萬元與被告等語（見一審卷第四十五頁），證稱：曾拿二十萬元交給被告償
    還債務等語（見本院重上更三卷第六十七頁），被告亦不否認戊○○有償還其二
    十萬元債務等事，被告既對戊○○有二十萬元之債權，為被告所一再主張，及與
    戊○○一同前往訂約並一同前往代書乙○○處洽談設定抵押貸款事宜等情，被告
    與戊○○間就本件犯行，有犯意聯絡及行為分擔，極為顯然，被告所謂伊不知情
    之辯解，應係卸責之詞，無可採信。至證人即代書乙○○於警訊固曾證述：「．
    ．申請書上丁○○所蓋之印章（按為印鑑），是他本人交給我們蓋的」云云，惟
    此部分證述因與被害人丁○○、共犯戊○○之上開指訴、證述不符，自應以被害
    人丁○○、共犯戊○○一致證述之情節較為可採，是代書乙○○上開證述部分非
    屬事實，不予採信，附此敘明。
(四)被告因戊○○積欠其二十萬元債務無法清償，而於當時從事土地仲介業之戊○○
    探得丁○○有房屋欲出售時，二人共同謀議以假買賣房屋真貸款方式清償二十萬
    元債務之犯意等情，業據被告於本院前審坦承：戊○○積欠伊二十萬元債務，經
    催討無著，因戊○○經營房屋仲介，生意頗佳，乃以伊名義簽買契約，戊○○謂
    為假買賣，先將房地買下，日後轉賣必可購取差額，並可還欠伊之二十萬元等詞
    ，戊○○於本院審理時亦供稱：當時積欠被告二十萬元債務，被告同意由其名義
    當買受人，以其名義訂約，說此件若有利益，要先還我欠其之二十萬元，當時以
    合夥之意買受的云云（見本院重上更三卷第六十五頁）明確。雖本件盜蓋丁○○
    之印鑑、偽刻丁○○之印章，偽造土地建築改良物（所有權狀、他項權利證書）
    登記聲請書，抵押權設定契約書，土地登記委託書，丁○○以一百八十萬元出賣
    其所有上開房地予戊○○之不動產買賣合約書，以及交付偽造之上揭文書予乙○○代書，向地政事務所辦理抵押權設定登記，均係戊○○所為，且詐取之款項，
    亦係由乙○○交付戊○○，然本件犯罪之動機，乃被告對戊○○有二十萬元之債
    權，急予催討，適戊○○獲悉丁○○欲出售房地，乃共同謀議以前揭詐術騙得前
    開抵押貸款，被告從中獲得一萬元及二十萬元借款之利益，故於戊○○為前開犯
    行時，被告亦與戊○○一同參與，被告自難辭與戊○○為共同正犯罪責。
(五)至共犯戊○○於本院前審審理時雖證稱：丙○○不知其偽造買賣合約書、抵押權
    設定契約書等文件，再詐取財物云云，復於本院前審審理時證稱：經過事實都是
    我作的丙○○沒有參與，沒有詐騙云云，然因與於原審法院審理時所供稱：「是
    丙○○提議拿資料給乙○○辦理抵押（貸款）」云云（見原審卷第四十六頁反面
    ）不合，是共犯戊○○此部分證述，應屬迴護被告之詞，不足採信。又被告辯稱
    ：與丁○○簽訂買賣合約書時，丁○○有請代書甲○○在場，應分辨戊○○所蓋
    的章云云，而據甲○○證稱：因丁○○本來要請我做代書，但戊○○要自己找，
    故我未做該件的代書，．．有看到丁○○拿出印鑑章，由戊○○蓋，．．當時無
    注意蓋何書類，蓋幾份，也未注意，只見蓋很多份，我當時有想要拿過來看，但
    丁○○並未表示，所以未看，我只知當時他們是簽買賣合約書，不知當時是蓋何
    書類，我當時以為戊○○是代書（見本院重上更三卷第三十五頁），並據戊○○
    供稱：當時因件數很多，我蓋章時，他們太相信我了，故未注意我蓋何書類之章
    （見本院重上更三卷第六十九頁），是自不能以被告與丁○○簽訂買賣合約書時
    ，有代書甲○○在場，即認為甲○○係專業代書尚且無法分辨戊○○所用之文件
    ，係辦理設定抵押權所用，何況被告非從事代書業之人，更無從知悉戊○○之意
    圖為何，而作為被告所辯不知情等語之有利證據。
(六)綜上各情，足徵被告之否認犯罪及所辯各節，純屬諉責推卸之詞，要無可採，本
    件事證已臻明確，被告犯行堪以認定。
三、核被告丙○○與共犯戊○○偽造不動產買賣合約書進而行使之行為，係犯刑法第
    二百十六條、第二百十條之行使偽造私文書罪。二人共同盜蓋「丁○○」之印鑑
    進而偽造土地建築改良物（所有權、他項權利）登記聲請書、土地建築改良物抵
    押權設定契約書、土地登記委託書等證件後，持以行使，利用不知情之代書乙○○、方雅惠代辦抵押權設定登記，使不知情之地政事務所承辦公務員登載於職務
    上所掌管之土地及建築物改良物登記簿上，係犯刑法二百十六條、第二百十條之
    行使偽造私文書罪及第二百十四條之使公務員登載不實罪之間接正犯。二次詐得
    財物部分，係犯刑法第三百三十九條第一項之詐欺取財罪。被告與戊○○間就前
    揭罪行，互有犯意之聯絡及行為之分擔，均為共同正犯。被告等利用不知情之第
    三人刻丁○○之印章，亦為間接正犯。被告與戊○○共同偽造「丁○○」之印章
    、署押進而偽造不動產買賣合約書，共同盜蓋「丁○○」之印鑑進而偽造土地建
    築改良物（所有權、他項權利）登記聲請書、土地建築改良物抵押權設定契約書
    、土地登記委託書等，均係屬偽造不動產買賣合約書、土地建築改良物（所有權
    、他項權利）登記聲請書、土地建築改良物抵押權設定契約書、土地登記委託書
    等之部分行為，不另構成偽造印章、署押、盜用印章等罪。又其偽造私文書之低
    度行為，應為行使之高度行為所吸收，亦不另論。其行使偽造私文書行為及行使
    偽造私文書之間接正犯行為、二次詐財犯行，均時間緊接，犯罪構成要件相同，
    顯係基於概括之犯意反覆為之，均應依連續犯之規定論以一罪，並加重其刑。上
    開行使偽造私文書罪、使公務員登載不實罪及詐欺罪間，有方法結果之牽連關係
    ，應從一重按行使偽造私文書罪處斷。至使公務員登載不實部分之犯罪，雖未經
    公訴人起訴，但此部分與已起訴且論罪之行使偽造私文書、詐欺部分，有牽連犯
    關係，屬裁判上一罪，應為起訴效力所及，本院自得併予審理，附此敘明。
四、原審法院認被告罪證明確，予以論罪科刑，固非無見。惟原判決就：(1)被告與共
    犯戊○○偽造七十八年五月二十九日不動產買賣合約書之前，先偽造被害人丁○○之印章、署押部分，漏未論，委有未洽。(2)利用不知情之第三人偽刻「丁○○」印章一顆，係間接正犯，未為論列，該偽刻「丁○○」印章一顆，亦漏未諭
    知沒收，顯非適法。(3)被告與共犯戊○○係先共同盜蓋「丁○○」之印鑑，復進
    而偽造土地建築改良物（所有權、他項權利）登記聲請書、土地建築改良物抵押
    權設定契約書、土地登記委託書等，原判決竟誤認係利用不知情之乙○○盜蓋、
    偽造，並有未當。被告上訴意旨，否認犯罪，固無可取，但原判決既有可議，自
    屬無可維持，應由本院將原判決撤銷改判之。爰審酌被告之素行、犯罪之動機、
    目的、手段及事後否認犯行等情狀，量處有期徒刑四月。並查被告之犯罪行為時
    間固在七十九年十月三十一日之前，合於中華民國八十年罪犯減刑條例第二條之
    規定，惟其於該條例施行前之七十九年九月一日即經原審法院發布通緝，而被告
    並未於該條例施行之日起十個月內自動歸案，依該條例第六條規定，自不得依該
    條例減刑。
五、被告與共犯戊○○共同偽造之「丁○○」印章一顆，雖未扣案，但無何事證足認
    已滅失不存在，仍應依刑法第二百十九條規定宣告沒收；至偽造之七十八年五月
    二十九日訂立之不動產買賣合約書，係被告與共犯戊○○所共有供犯罪所用之物
    ，應依刑法第三十八條第一項第二款規定宣告沒收；另該不動產買賣合約書上偽
    造之印文、署押，因已為該偽造合約書之一部分，乃不併為沒收之諭知；又偽造
    之土地建築改良物（所有權、他項權利）登記聲請書、土地建築改良物抵押權設
    定契約書、土地登記委託書上，所盜蓋之印鑑印文係屬真正，且在上開文件上未
    有偽造署押情事，且已非屬被告或共犯戊○○所有，亦不併為沒收之宣告。
六、據上論斷，應依刑事訴訟法第三百六十九條第一項前段、第三百六十四條、第二
    百九十九條第一項前段，刑法第二十八條、第五十六條、第二百十六條、第二百
    十條、第二百十四條、第三百三十九條第一項、第五十五條、第二百十九條、第
    三十八條第一項第二款、罰金罰鍰提高標準條例第一條前段，判決如主文。
本案經檢察官劉欽銘到庭執行職務。
中  華  民  國      八  十  九      年      十      月      十  一      日
                                臺灣高等法院臺南分院刑事第五庭
                                    審判長法官  茆    臺    雲
                                          法官  李    文    福
                                          法官  蔡    長    林
右正本證明與原本無異。
如不服本判決，應於判決送達後十日內向本院提出上訴狀，其未敘述理由者並應於提
出上訴狀後十日內向本院補提理由書（應附繕本）。
                                    法院書記官  李    培    薇
中  華  民  國      八  十  九      年      十      月      十  二      日
附錄本案論罪科刑法條全文：
刑法第二百十六條：
行使第二百十條至第二百十五條之文書者，依偽造、變造文書或登載不實事項或使登
載不實事項之規定處斷。
刑法第二百十條：
偽造、變造私文書，足以生損害於公眾或他人者，處五年以下有期徒刑。


司法院資訊處製作；財團法人民間司法改革基金會備份。
